臺灣臺北地方法院民事判決　　　　　　　 93年度建字第138號
原　　　告　奇勇鋼鐵工程股份有限公司
法定代理人　戊○○
訴訟代理人　陳文元律師
複　代理人　吳　麒律師
被　　　告　伊世紀鋼構科技股份有限公司
法定代理人　丙○○
訴訟代理人　任　順律師
複　代理人　萬建樺律師
上列當事人間履行契約等事件，本院於民國94年5月24日言詞辯
論終結，判決如下：
    主  文
被告應給付原告新台幣柒拾肆萬壹仟玖佰伍拾貳元，及自民國93
年2月18日起至清償日止，按年息百分之五計算之利息。
原告其餘之訴及假執行之聲請均駁回。
訴訟費用由被告負擔二分之一，餘由原告負擔。
本判決原告勝訴部分，於原告以新台幣貳拾肆萬捌仟元供擔保後
，得假執行；但被告如於假執行程序實施前，以新台幣柒拾肆萬
壹仟玖佰伍拾貳元預供擔保後，得免假執行。
    事實及理由
一、原告聲明：（一）被告應給付原告新台幣（下同）1,443,65
    2元，及自民國93年2月18日起至清償日止，按年息百分之五
    計算之利息。（二）願供擔保請准宣告假執行。並陳述：
（一）原告於90年8月29日承攬被告所承包之「CH520新店機場增
      設GO1A小碧潭車站工程之CH228D鋼構工程」（下稱系爭工
      程），工程總價（含材料及追加款）依實作實算，為新台
      幣（下同）15,959,215元，系爭契約第6條約定履約保證
      金為1,443,652元，其繳納方式為公司銀行本票質押設定
      。嗣改以交付公司銀行支票方式質押設定，原告於90年9
      月3日交付支票乙紙給被告質押。詎93年2月3日被告委請
      律師來函指稱原告就系爭工程之塗裝面漆用料不符施工規
      範，要求原告派工進場修復，否則即提示上開履約保證支
      票。嗣逕於93年2月16日將上開履約保證支票提示兌現。
（二）系爭工程所使用之塗裝面漆種類，分底漆、中塗漆及面漆
      三層，就各層之塗料種類原告係交由柏林公司提供，底漆
      部分使用型號鋅粉底漆Z-520、中塗漆使用型號AR-935塗
      料、面漆使用型號I-350聚胺基甲酸脂面漆。上開塗料係
      系爭工程上漆施工前，非僅經原告提送塗料樣板交由被告
      、森業公司（被告之定作人），送台北市捷運局審驗確認
      。且森業公司及捷運局南區工程處第五工務所亦曾派員至
      柏林公司抽取各該漆料之樣品，送國立高雄應用科技大學
      、成功大學測試化驗無誤後，原告之次承攬人柏林公司（
      即油漆供料商）、世照噴砂工程有限公司（下稱世照公司
      ，即噴漆工程廠商）才依約施作上漆。面漆漆料並無不符
      合約之處。
（三）被告提兌系爭履約保證支票，顯係不當得利：
      被告對系爭面漆塗料提出質疑後，原告除一再電洽被告說
      明外，並正式去函說明，且配合捷運局即將驗收，更積極
      邀請協力廠商世照公司、柏林公司一併與被告開會說明，
      被告一面應付，一面仍執意以捷運局93年3月31日驗收在
      即，而將履約保證支票提示兌領換取現金，嗣更以原告未
      僱工重新噴漆為由違法解約，並佯稱將自行雇工重新上漆
      ，惟迄今仍未見被告有何雇工修繕重新上漆之行為，足徵
      被告不當得利之意圖。
二、被告聲明：（一）原告之訴駁回。（二）如受不利判決，願
    供擔保請准宣告免假執行。並陳述：
（一）原告於90年8月29日承攬被告所承包之「CH5CH520新店機
      廠增設G01A小碧潭車站工程之CH228D鋼構工程」 (下稱系
      爭工程)。嗣因系爭工程自從92年間開始會勘後，即發現
      多項缺失亟待改善，諸如鋼構面漆確實存有表面凹凸不平
      ，污漬無法清洗之瑕疵，導致森業公司通知被告需重新噴
      漆，另外亦有鋼構件對接不齊且未水平、對接焊道焊冠不
      足、高張力螺栓未鎖緊、基礎螺栓高程錯誤螺帽未鎖緊、
      廠內使用對接構件焊道未磨平等瑕疵。當時被告於92年4
      月18日發送備忘錄予原告，通知其立即改善前開缺失，詎
      原告遲至92年5月間仍未派工修繕，被告乃於92年5月15日
      再發送備忘錄予原告，向其告知被告迫於業主所設期限壓
      力，將自行派工修復，並由原告之工程款及保留款中扣除
      所需費用。
（二）系爭工程就全面鋼構表面之瑕疵部分，被告於原告拒絕進
      場修復後，另行發包予竣偉企業社重新噴漆，重新噴漆區
      域可區分為AB出入口，臨時通道、月台區等三部份，目前
      已全部噴塗完畢，月台區部分因捷運局之試車時程而先行
      驗收完畢，其餘二部分則待其他追加土木工程完工後一併
      驗收。目前被告與竣偉企業社估驗計價總額高達2,500,00
      0元，扣除保留款後為2,394,021元，以履約保證金支票金
      額僅1,443,652元，被告提示兌領該履約保證支票並無不
      當得利可言。另就其餘瑕疵部分，其中「螺栓位鎖斷焊渣
      未清」項目修繕費用為212,000元、「基礎螺栓高程不對
      修繕」項目修繕費用為37,500元、「焊冠不足補上」項目
      修繕費用為256,500元、「焊道未磨平」（臨時走道）項
      目修繕費用為60,000元、「構件碰撞整修」項目修繕費用
      為135,700元，合計701,700元。
三、兩造不爭執之點：
    原告於90年8月29日承攬被告所承包之「CH520新店機場增設
    GO1A小碧潭車站工程之CH228D鋼構工程」（下稱系爭工程）
    ，工程總價（含材料及追加款）依實作實算，為15,959,215
    元，系爭契約第6條約定履約保證金為1,443,652元。原告簽
    發票號PB0000000、世華聯合商業銀行安和分行為付款人、
    未載發票日、面額1,443,652元禁止背書轉讓之支票一張，
    於90年9月3日將該紙支票交付予被告。詎被告於93年2月16
    日將上開履約保證支票提示兌現，有工程承攬契約書、支票
    一張、銀行之扣款通知單為證（見本院第1卷第13頁至第43
    頁、第57頁、第65頁）。
四、兩造之爭執點：
（一）原告所使用之面漆是否有不符契約約定之情形？
（二）如前揭面漆不符合約定，被告是否因此而受有損害？
（三）被告是否因系爭工程之瑕疵，而支付「螺栓位鎖斷焊渣未
      清」修繕費用212,000元？「基礎螺栓高程不對修繕」修
      繕費用37,500元？「焊冠不足補上」修繕費用256,500 元
      ？「焊道未磨平」（臨時走道）修繕費用60,000元？「構
      件碰撞整修」修繕費用135,700元？
五、得心證之理由：
    按「無法律上之原因而受利益，致他人受損害者，應返還其
    利益。雖有法律上之原因，而其後已不存在者，亦同」民法
    第179條定有明文。又營繕工程中承攬人交付履約保證支票
    之用途，在於擔保系爭工程能夠依約履行，如未能依約履行
    時，因此而造成定作人之損害時，定作人能於承攬人所交付
    之履約保證支票中兌現求償。故履約保證支票得否兌領，需
    視被告就系爭工程對於原告有無損害賠償請求權而定。如於
    損害賠償數額範圍內，被告提示兌領系爭支票，即於法有據
    ，如逾越損害賠償數額之部分，即欠缺法律上原因，構成不
    當得利，應返還予原告。經查：
（一）原告主張系爭工程所使用之面漆種類，分底漆、中塗漆及
      面漆三層，就各層之塗料種類原告係交由訴外人柏林公司
      提供，底漆部分使用型號鋅粉底漆Z-520、中塗漆使用型
      號AR-935塗料、面漆使用型號I-350聚胺基甲酸脂面漆。
      上開塗料係系爭工程上漆施工前，經過原告提送塗料樣板
      交由被告、森業公司（被告之定作人），送台北市捷運局
      審驗確認。且森業公司及捷運局南區工程處第五工務所亦
      曾派員抽取各該漆料之樣品化驗無誤後，原告之次承攬人
      柏林公司、世照公司始依約施作上漆等情，業據證人趙志
      堅（台北市捷運局員工）到庭證述：「此工程我知道，我
      在91年4月1日前曾經參與過該案件，漆的部分我們都是依
      照合約規定使用，使用的漆料必須經過我們細部部門的審
      查，如果審查通過就必須依照送審通過的結果進行施工，
      如果送審資料不通過廠商就不可以去施作」等語（見本院
      第1卷第195頁）；證人林國源（即91年於森業公司任職員
      工）證稱：「91年時我在森業營造股份有限公司任職。．
      ．漆料必須先送審，這是由森業營造公司送給捷運局，被
      告是我們的下包廠商，實際上我們與被告有合約，所以所
      有送審的資料我們都是向被告公司索取，本件的漆料送審
      資料有經過審核通過，規範底漆是要使用「Z-520鋅粉底
      漆」、中途漆是使用「AR-935柏林油漆」、面漆是使用「
      Ｉ-350柏林油漆」，如果廠商使用規範的漆料就沒有問題
      。（送給捷運局的送審資料有無送樣板？）有送試片。（
      捷運局有無就試片上的漆料表示不符合契約？）沒有」等
      語（見本院第1卷第196頁）；證人吳忠民（即柏林公司人
      員）證稱：「（提示卷附140到142頁，這3種漆是否你公
      司的漆？）是的。（本件漆是否你公司提供的？）是的，
      面漆是，底漆、中途漆非我業務範圍。（本件面漆Ｉ-350
      是否有光亮的範圍？）我們都是以樣板為主，我們是將塗
      抹的樣板給客人作確認，如果客人看到樣板認為是他們所
      要的顏色與光澤，我們就依照此生產。（提示被證五油漆
      規範，你們公司所提供的漆有無符合這個規範？）有。（
      何謂消光塗料？）消光塗料是經過將光澤降低動作的塗料
      ，半光澤面文字太籠統，只知道光澤要降低，所以我們就
      把光澤降低，作成樣板交給客戶去確認，如果他們想要光
      板所呈現的圖樣，我們就這樣去生產。（半光澤面漆與消
      光漆有何區別？）半光澤面漆是文字用語，要消光多少程
      度沒有一定的數據，所以我們會把消光漆作成樣板，讓客
      戶去確認」等語（見本院第1卷第198頁）甚詳，足可信為
      真實。
（二）參以原告曾將面漆塗料資料，交由業主森業營造有限公司
      送台北市政府捷運局南區工程處審驗，有前揭台北市政府
      捷運工程局南區工程處93年9月2日北市南土五字第093609
      04300號函附「小碧潭車站工程鋼構表面塗料用送審資料
      影本」附卷可參（見本院第1卷第168頁至189頁）。其中
      對底漆、中塗漆、面漆之油漆產品名稱型號已明確表示底
      塗使用「柏林油塗Z-520」、中塗漆使用「AR- 935 」、
      面漆使用「I-350」型號之油漆（見本院第1卷第172 頁）
      ，油漆之產品型號已特定。再則，於送審資料中對於面漆
      之測試規格亦有明定，「塗料系統之測試規定：
      １、環氧樹脂高鋅粉料底漆應符合或超越下列規定：
         a附著力：將測試用之塗料敷塗於經過噴砂處理之鋼板
          上，並在25℃/50％相對濕度下養護7天。採用附著力
          測定器進行測試，平均三次所得之剝離力值結果不得
          低於5516kPa。
         b鹽霧：採ASTM B117測試方法，測試結果：塗膜不得
          有起泡、龜裂、軟化或剝離等現象。經曝露1000小時
          後在標記處所產生之銹不得蔓延超過0.8mm，在邊緣
          之生銹面積不得超過5％。
      ２、環氧樹脂中塗漆（環氧樹脂底漆）應符合或超越下列
          規定：
         a鹽霧：採ASTM B117測試方法，測試結果：塗膜不得
          有起泡、龜裂、軟化或剝離等現象。經曝露3000小時
          後在標記處所產生之銹不得蔓延超過1.6mm，在邊緣
          之生銹面積不得超過2％。
      ３、丙烯酸脂聚胺基甲酸樹脂瓷面漆（環氧樹脂瓷漆）應
          符合或超越下列規定：
         a附著力：採ASTM D3359 METHOD B之測試方法，將測
          試用之塗料塗敷於經過噴砂處之鋼板上，並在25℃下
          養護30天。測試結果：平均三次所得之結果不得少於
          第五等級。
         b濕度：採ASTM D2247測試方法，測試結果：塗膜經暴
          露1000小時，不得有起泡、龜裂、軟化或剝離等現象
          。
         c鹽霧：採ASTM B117測試方法，測試結果：塗膜不得
          有起泡、龜裂、軟化或剝離等現象。經曝露1000小時
          後在標記處所產生之銹不得蔓延超過3.2mm」（見本
          院第1卷第180頁、第181頁），即已明定塗料之測試
          項目及標準，且而本件原告於施作工程之前，所提供
          之送審資料經過國立高雄應用科技大學化學工程系、
          國立成功大學化學系之試驗，並沒有不符合規範標準
          之情形，亦有該二所大學學系之試驗報告可參（見本
          院第1卷173頁至第177頁）。
（三）根據台北市政府捷運工程局南區工程處之回覆「使用之漆
      料相關送審資料係由本標工程承攬廠商（森業營造）提出
      申請，經本處及相關單位審查同意後，方可進場施工，施
      工時廠商須先行一級品管自主檢查，符合規定後再通知本
      處現場監造人員至現場進行二級施工品質查核作業，另就
      塗用漆料之部分，本標並無扣款事宜」，有該捷運工程局
      南區工程處93年10月21日北市南土五字第09361058500號
      函附卷可參（見本院第1卷第211頁），並沒有對漆料品質
      問題為任何指摘及扣款。另證人朱重嶢（即森業公司人員
      ）亦到院證稱：「（提示本院第1卷第111頁，森業公司的
      備忘錄，上面有證人的簽章，為何上面會記載所使用的是
      消光漆與原先約定的半光漆不符？）本件公文是在1月30
      日發出，現場上漆之後，經過人的碰觸後，鋼構上的漆就
      很難去清洗乾淨，經過我去土城工地，以及漆的提供廠商
      柏林公司到現場去瞭解，我判斷說應該是屬於消光漆，才
      發這個公文去要求廠商說明，但是後來就發生了公共藝術
      ，需要重新上漆，所以他到底是否使用的是消光漆，這部
      分就沒有結論」等語（見本院第1卷第270頁），由證人朱
      重嶢之證言，可知原告於鋼構表面塗上面漆之後，確實發
      生污漬很難清洗乾淨之缺點，惟嗣後在系爭工程被選定為
      公共藝術之施作場地，故需要重新上漆，改變小碧潭車站
      整個公共設施之風貌，以致於究竟原來會導致污漬難以清
      洗缺點之原因為何，並沒有再深入追查，就此點證人朱重
      嶢於本院中已證述明確。故被告一再指稱原告之誤用「消
      光漆」，而非使用「半光澤面漆」違反合約乙節，本院認
      為並沒有確切直接之證據，可以證明。
（四）被告雖抗辯原告施作塗裝面漆未依施工規範使用「厚塗型
      丙酯聚胺基甲酸酯面漆：半光澤面漆」，使用半光澤面漆
      ，而誤用消光漆噴塗，導至液體構面漆表面不平，留有污
      漬無法清洗云云，惟根據前揭證人吳忠民之證述，所謂半
      光澤面漆係文字用語，要消光多少程度沒有一定的數據，
      其係把漆料直接做成樣板，讓客戶去確認，一旦客戶確認
      完成後，即直接提供符合該樣板的油漆型號，供客戶使用
      等語，則如果森業公司、台北市捷運局均同意由柏林公司
      所提供之漆料樣板，而原告、柏林公司、世照公司亦係根
      據此種漆料施工，實難認為油漆品質有所瑕疵。被告指稱
      應該使用半光澤面漆，而誤用消光漆云云，即難予採信。
      綜上，本院審酌原告所施用之面漆，不僅油漆之產品型號
      已特定，且施用前亦經測試合格，森業公司及台北市政府
      捷運工程局亦通過漆料之資格審驗，而原告於塗漆料過程
      中，被告並未要求塗料不對，重新換漆，直到施作完成之
      後，始謂面漆品質不對，完成後有污漬無法清洗云云，本
      院認縱使有被告所指稱之污漬無法清洗之瑕疵，亦屬於不
      可歸責於原告之事由，原告就此部分無需負責。
（五）被告另抗辯因原告使用之面漆品質不合格，導致重新發包
      上漆，而森業公司最後僅同意給付3,196,884元，被告發
      包予廠商之金額多於森業公司願意支付之金額，損失為
      958,316元，應該由原告負擔云云（見本院第2卷第253頁
      ）。惟縱使原告施作之面漆後來會產生污漬無法清洗之瑕
      疵，亦屬不可歸責原告之事由，已如前述，被告後來因公
      共藝術之原因而重新發包，重新上漆，此部分即使最後森
      業公司僅同意支付3,196,884元（見議價紀錄表，本院第
      2卷第237頁），致使被告損失958,316元，亦屬於對於「
      公共藝術」工程部分，被告與森業公司對於工程款數額之
      認知有差異，係屬於另一個原因關係，此部分之損失不應
      該由原告負擔。故被告抗辯原告應賠償其958,316元云云
      ，殊難採信。
（六）被告抗辯因為系爭工程之瑕疵，而支付「螺栓位鎖斷焊渣
      未清」修繕費用212,000元、「基礎螺栓高程不對修繕」
      修繕費用37,500元、「焊冠不足補上」修繕費用256,500
      元、「焊道未磨平」（臨時走道）修繕費用60,000元、「
      「構件碰撞整修」修繕費用135,700元等情，業據被告提
      出鋼構焊接處焊道未磨平、接構件焊道未磨平之瑕疵照片
      為證（見本院第1卷第105頁、第106頁），復經下列證人
      到庭證述：
    (1)乙○○（竣誌企業社員工）證稱：「（小碧潭車站有一個
      鋼構結構工程，你有無前往工作？何人找你去工作？）我
      是去做基礎的螺絲，因為基礎的螺絲沒有鎖好，鋼樑的螺
      絲應該要鎖斷，我去作鎖斷的工作，是甲○○叫我過去工
      作的」、「基礎的螺絲在樑柱的下面，有的不好鎖或是鎖
      不緊，我就把去鎖緊」、「（有無作基礎螺栓高程修繕？
      ）我有去做高程修繕」、「（有無去做焊渣的清理？）有
      」、「臨時工資表上面的簽名是我簽的。37,500元是購買
      零件的費用」等語（見本院第1卷第295頁、第296頁），
      並有臨時工資表可參（見本院第2卷第6頁），故被告抗辯
      支付「螺栓位鎖斷焊渣未清」修繕費用212,000元、「基
      礎螺栓高程不對修繕」修繕費用37,500元，足可採信。
    (2)己○○（峻偉企業社員工）證稱：「（小碧潭車站鋼構的
      工程你有無去施作？）我有去做補土、整平、清潔等的工
      程，造型不漂亮的部分，我們是先將焊道補土再做整平的
      工作，我有十幾個工人在做，總工程我領了四百多萬元的
      工程款」、「（如果針對焊道不平、磨平等工程款數額？
      ）整平、磨平是三十幾萬元，另外重新上漆的部分是四百
      多萬元」等語（見本院第1卷第297頁），故被告抗辯就「
      焊冠不足補上」修繕費用256,500元、「焊道未磨平」（
      臨時走道）修繕費用60,000元等，亦可取信。
    (3)丁○○（旺築企業有限公司員工）證稱：「（有無施作小
      碧潭車站工程？）93年時我是去做鋼鐵修改工程，我領了
      十幾萬元的工程款」等語（見本院第1卷第298頁）故被告
      抗辯「構件碰撞整修」修繕費用支出135,700元，亦可採
      信。
    (4)證人甲○○（即被告員工）證稱：「（有無找乙○○等小
      工前往小碧潭車站工程施工？）大約在93年3、4月左右，
      因為我原本就認識乙○○，當時為了森業通知說學者要去
      參觀，我們有通知原告去修繕，但是它們沒有辦法過去，
      所以我才請邱先生等三人過去，邱先生等三人是去做螺
      栓鎖緊、螺栓沒有鎖斷螺栓穿錯方向基礎螺栓高程
      施作錯誤，這個部分我們把錯誤的螺栓套住灌漿把它灌起
      來」、「在1月15日我發了一個公文請原告來修繕，1月19
      日又發了一次，直到93年5月15日的時候，我又發了一個
      文，因為森業公司要求我們要修繕完成，經過一再的確認
      後，我們才找工人修繕」等語（見本院第1卷第296頁、第
      297頁），被告確實曾催告原告修繕前述瑕疵，原告未為
      後即自行僱工修繕，應可採信。另證人苑同隆（坤隆公司
      員工）雖到院證述：其曾到工程現場修繕補漆、磨平、電
      焊工作，做好之後，由森業現場工地主任李後嵩看過之後
      始離開現場等語（見本院第2卷第4頁），惟縱使證人苑同
      隆曾至現場修繕，並不能證明其施工之後已全部均無瑕疵
      ，況其僅證稱由森業公司工地主任李後嵩同意其離去，惟
      與原告有工程契約關係者為被告，並非森業公司，李後嵩
      並不能代表被告公司。故由證人苑同隆之證言，本院認為
      並不能證明全部工程經其修繕之後，已無瑕疵，併予敘明
      。
六、綜上所述，系爭工程具有瑕疵，被告曾催告原告修繕前述瑕
    疵，原告未修繕完成，乃自行僱工修繕，而支付「螺栓位鎖
    斷焊渣未清」修繕費用212,000元、「基礎螺栓高程不對修
    繕」修繕費用37,500元、「焊冠不足補上」修繕費用
    256,500元、「焊道未磨平」（臨時走道）修繕費用60,000
    元、「構件碰撞整修」修繕費用135,700元，合計701,700元
    。前揭修繕費用由履約保證支票兌付，為有理由，逾此數額
    之部分即741,952元（1,443,652元-701,700元＝741,952元
    ）被告將之兌領，即無法律上原因而受利益，致原告受有損
    害，原告依不當得利請求權之規定，請求被告應返還741,95
    2元，及自被告取得票款之日起（即93年2月18日）至清償日
    止，按年息百分之五計算之利息，為有理由，應予准許，其
    逾此部分之請求，為無理由，應予駁回。
七、兩造陳明願供擔保，聲請宣告假執行或免為假執行，經核原
    告勝訴部份，合於法律規定，爰分別酌定相當之擔保金額宣
    告之；原告其餘假執行之聲請，因訴之駁回而失所依據，不
    予准許。
八、因本案事證已臻明確，兩造其餘主張陳述及所提之證據，均
    毋庸再予審酌，附此敘明。
九、訴訟費用負擔之依據：民事訴訟法第79條。
中　　華　　民　　國　　94　　年　　6 　　月　　17　　日
                  民事第一庭    法　官　呂淑玲
以上正本係照原本作成
如對本判決上訴，須於判決送達後20日內向本院提出上訴狀
中　　華　　民　　國　　94　　年　　6 　　月　　17　　日
                    　　　　　　書記官　方美雲
附錄民事訴訟法第392條
法院得宣告非經原告預供擔保，不得為假執行。
法院得依聲請或依職權，宣告被告預供擔保，或將請求標的物提
存而免為假執行。
依前項規定預供擔保或提存而免為假執行，應於執行標的物拍定
、變賣或物之交付前為之。
